臺灣臺中地方法院民事判決　95年度重訴字第424號
原　　　告　丙○○
訴訟代理人　黃嘉明律師
被　　　告　國泰世華商業銀行股份有限公司
法定代理人　甲○○
訴訟代理人　乙○○
上列當事人間債務人異議之訴事件，本院於民國96年7月12日言
詞辯論終結，判決如下：
    主      文
原告之訴駁回。
訴訟費用由原告負擔。
    事實及理由
壹、原告主張：一、被告持本院88年度執字第8235號債權憑證，
    聲請對原告之財產強制執行，而經本院94年度執字第51676
    號強制執行事件，查封原告之土地、建物後定期公告拍賣在
    案。二、訴外人曾坤炳邀同原告為連帶保證人，於民國81年
    5月間以其所有不動產設定抵押權，向被告之前身世華聯合
    商業銀行股份有限公司（以下簡稱為世華銀行）借款新台幣
    （下同）3,000萬元。曾坤炳之前開不動產於86年間經訴外
    人蘇麗莉聲請強制執行，而經本院以86年度執字第872號強
    制執行事件查封拍賣，嗣經世華銀行以2,446萬元承受取得
    前開不動產。然世華銀行於88年4月間以前開拍賣漏列土地1
    筆，而聲請本院88年度執字第8235號強制執行事件重新拍賣
    ，由世華租賃於89年3月14日以2,330萬元得標。三、曾坤炳
    曾與世華銀行西台中分行之溫經理協議，系爭債務之利率乃
    浮動利率，半年降低1次、違約金全免，利息自85年7月21日
    起至86年1月20日止之利率10.5%計為1,464,944元，自86年1
    月21日起至86年11月4日止之利率9%計為1,965,391元，連同
    本金27,676,2 24元，至86年11月4日止曾坤炳共積欠世華銀
    行31,106,559元。而扣除前開拍賣曾坤炳不動產所得之金額
    2,446萬元後，曾坤炳僅欠世華銀行6,646,559元，然曾坤炳
    自86年3月3日起至88年12月29日止供償還世華銀行530萬元
    ，連同前開漏拍土地價值240萬元合計770萬元，已足清償前
    開曾坤炳所欠世華銀行之6,646,559元。四、被告原承受曾
    坤炳前開遭拍賣之不動產，即視為已清償債務，其後雖撤銷
    其承受，然承受至撤銷之期間，因不動產已非被告所有，自
    不得在該期間內計算原告應付之利息，該撤銷承受非當時所
    能預料，如計算利息，顯失公平，且銀行放款利率自85年起
    一直下降至週年利率2%，被告卻未現實利率計算利息，依其
    原有效果顯失公平，依民法第227條之2之規定，原告亦得請
    求法院減免計息之判決。五、曾坤炳對本院88年度執字第82
    35號分配表曾提出異議，有該卷中之89年7月13日異議狀可
    證。六、系爭借款不計違約金，業據證人曾坤炳證述在卷，
    況被告給付曾坤炳之放款備查表，其計算金額均只有利息而
    無違約金，足證確實不計違約金。況原告為退休人員，經濟
    情況不佳，被告已對主債務人之財產實施拍賣而高額受償，
    且被告收取高利率之利息，其請求之違約金亦屬過高。且系
    爭債務業已清償完畢，亦據證人曾坤炳證述在卷。故曾坤炳
    積欠世華銀行之債務既經全部清償完畢，被告復聲請對其連
    帶保證人之原告之財產強制執行，顯無理由，爰依強制執行
    法第14條之規定，請求撤銷系爭強制執行程序。並聲明：（
    一）本院94年度執字第51676號強制執行事件所為強制執行
    程序應予撤銷。（二）訴訟費用由被告負擔。
貳、被告則以：一、系爭86年度執字第872號、88年度執字第823
    5號強制執行事件之爭議，業經本院90年度訴字第2951號民
    事判決確定。曾坤炳於90年8月23日之起訴狀中，自承應付
    世華銀行之利息、本金、「年利率10.5%」及「違約金2.1%
    」，足證曾坤炳亦明知並無調降利率或減免違約金之情事。
    二、否認曾坤炳與世華銀行西台中分行之溫經理，就系爭債
    務之利率半年降低1次、違約金全免曾達成協議之事實。三
    、原告主張系爭債務應扣除之拍賣所得2,446萬元云云。然
    該拍賣既經撤銷，被告並未取得任何款項，自未受清償。至
    曾坤炳自86年3月3日起至89年1月7日止共清償4,865,887元
    ，並非原告所主張與曾坤炳所證述之530萬元。四、系爭債
    務因債務人不依約清償而視為全部到期，原告即無主張調降
    放款利率之權利。至被告請求原告依週年利率2.1%計付違約
    金，並無過高。五、曾坤炳所積欠被告之債務金額就如本院
    88年度執字第8235號分配表所載，而曾坤炳對該分配表亦無
    異議等語，資為抗辯。並聲明：（一）原告之訴駁回。（二
    ）訴訟費用由原告負擔。
參、得心證之理由
一、按執行名義成立後，如有消滅或妨礙債權人請求之事由發生
    ，債務人得於強制執行程序終結前，向執行法院對於債權人
    提起異議之訴；如以裁判為執行名義時，其為異議原因之事
    實發生在前訴訟言詞辯論終結後者，亦得主張之，強制執行
    法第14條第1項定有明文。次按所謂消滅債權人請求之事由
    ，例如清償、提存、抵銷、免除、混同、更改解除條件成就
    、契約解除或行使撤銷權、債權讓與或債務承擔等事由；至
    所謂妨礙債權人請求之事由，例如同意延期清償、債務人行
    使同時履行抗辯權、消滅時效完成（有學者認係消滅債權人
    請求之事由，然消滅時效完成，並非請求權之消滅而係抗辯
    權之產生，故認屬妨礙債權人請求之事由為宜）等事由。另
    按主張法律關係變更或消滅之當事人，就該法律關係變更或
    消滅之事實，應負舉證之責任。查：
（一）被告於94年11月21日（本院收文日期）持本院88年度執字
      第8235號債權憑證（即本院87年度執字第6577號債權憑證
      ）為執行名義，以債務人曾坤炳、本件原告應連帶給付12
      ,024,200 元，及自89年3月21日起至清償日止，按年息10
      .5% 計算之利息，暨自89年3月21日起至清償日止，按上
      開利率20%計算之違約金，而聲請對原告之財產強制執行
      ，而經本院94年度執字第51676號強制執行事件實施強制
      執行在案；而前開本院88年度執字第8235號債權憑證記載
      債權人為世華銀行、債務人為曾坤炳與本件原告，執行名
      義內容及聲請執行金額欄則記載債務人應連帶給付債權人
      27,676,224元及自85年7月21日起至清償日止按年息10.5%
      計算之利息，暨自85年8月22日起至清償日止，逾期在6個
      月者按上開利率10%，超過6個月者按上開利率20%計算之
      違約金；而聲請執行金額欄記載債務人應連帶給付債權人
      25,846,596元，及自86年2月21日起至清償日止按年息10.
      5%計算之利息，與自86年2月21日前欠共計766,531元之違
      約金，暨自86年3月22日起至清償日止，逾期在6個月者按
      上開利率10%，超過6個月者按上開利率20%計算之違約金
      ；執行受償情形欄則記載僅已受償執行費用210,602元，
      本金12,922,396元，及自86年2月21日起至89年3月21日止
      利息及違約金9,857,750元，合計22,990,784元等事實，
      為兩造所不爭，並經本院調取本院94年度執字第51676號
      卷核閱無誤，自均堪信為真實。則原告確曾積欠被告所請
      求強制執行之前開本金、利息、違約金，應可認定。至原
      告主張前開債務業經清償完畢，依前開說明，則應由原告
      負舉證之責任。
（二）原告主張與證人曾坤炳到庭證稱曾坤炳與世華銀行西台中
      分行之溫經理，就系爭債務之利率半年降低1次、違約金
      全免曾達成協議，且系爭債務亦經清償完畢云云。然曾坤
      炳（即丁○○）曾於90年8月23日對本院法官與世華銀行
      、世華租賃起訴請求確認買賣無效及損害賠償事件中，其
      起訴狀預備聲明欄即記載被告應賠償「：：：因本案衍生
      應付世華銀行之利息，本金2,686萬元，年利率10.5%及違
      約金2.1%」等語，事實及理由欄亦有同前開內容之記載，
      此有民事起訴狀影本在卷可證，並經調取本院90年度訴字
      第2951號卷核閱無誤，自堪信為真實。則原告前開主張與
      證人曾坤炳之證詞，核與前開事證不符，自均不可取。
（三）88年4月21日增訂之民法第227條之2第1項規定：「契約成
      立後，情事變更，非當時所得預料，而依其原有效果顯失
      公平者，當事人得聲請法院增、減其給付或變更其他原有
      之效果」字樣，乃係按修正前民事訴訟法第379條立法體
      例而增訂，即所謂之情事變更原則，依其立法理由記載，
      情事變更純屬客觀之事實，當無因可歸責於當事人之事由
      所引起之事例；且利率之變動於契約成立時即得預料者，
      即無情事變更之適用。而本件當事人既約定浮動利率，則
      利率變動即為本件當事人與曾坤炳所得預料，依其原有效
      果並無顯失公平之情形，從而，原告請求依前開情事變更
      規定調整給付，亦屬無據。
（四）違約金過高之事實，應由債務人負舉證之責任。且違約金
      是否過高，應依一般客觀事實、社會經濟狀況及當事人所
      受損害情形，以為酌定標準。而本件被告請求原告依週年
      利率2.1%計付違約金，為兩造所不爭，則依當前社會經濟
      狀況與系爭債權可受之損害等情形觀之，亦未過高，原告
      主張系爭違約金過高，然迄未舉證證明，其主張自不可取
      。
二、綜上所述，原告既未能舉證證明其於系爭執行名義成立後，
    有消滅或妨礙債權人即本件被告請求之事由發生，則原告依
    強制執行法第14條第1項規定提起本件債務人異議之訴，自
    無理由，應予駁回。
三、本件事證已臻明確，兩造所為之其他主張，陳述並所提之證
    據，經審酌後，認均與本件之結論無礙，不再一一論述，併
    予敘明。
肆、訴訟費用負擔之依據：民事訴訟法第78條。
中　　華　　民　　國　　 96　　年　　7　　月　　26　　日
                    民事第一庭    法  官  陳卿和
正本係照原本作成。
如對本判決上訴，須於判決送達後20日內向本院提出上訴狀。
中　　華　　民　　國　　 96　　年　　7　　月　　26　　日
                                  書記官  葉泰濃
